【裁判字號】    94,簡上,1
【裁判日期】    950214
【裁判案由】    分配表異議之訴
【裁判全文】
臺灣士林地方法院民事判決               94年度簡上字第1號
上  訴  人  甲○
被 上訴 人  丙○○○
訴訟代理人  許智誠律師
被 上訴 人  乙○○○
訴訟代理人  丁○○
上列當事人間請求分配表異議之訴事件，上訴人對於中華民國93
年11月18日本院士林簡易庭93年度士簡字第752 號第一審判決提
起上訴，本院於95年1月24日言詞辯論終結，判決如下：
    主      文
原判決關於駁回上訴人後開第2 項、第3 項之訴部分，併訴訟費
用之裁判均廢棄。
確認被上訴人丙○○○對被上訴人乙○○○就本院92年度票字第
1284號民事裁定如附表一所示本票債權於超過新臺幣壹佰貳拾萬
元本金及其利息之範圍不存在。
本院92年度執更字第5 號清償債務強制執行事件訂於民國93年6
月23日實行分配之分配表應更正如附表二所示。
其餘上訴駁回。
第一、二審訴訟費用由被上訴人負擔3/5，餘由上訴人負擔。
    事實及理由
甲、程序方面：
    按債權人或債務人對於分配表所載各債權人之債權或分配金
    額有不同意者，應於分配期日1 日前，向執行法院提出書狀
    ，聲明異議；如異議未終結者，為異議之債權人或債務人，
    得向執行法院對為反對陳述之債權人或債務人提起分配表異
    議之訴；聲明異議人未於分配期日起10日內向執行法院為起
    訴之證明者，視為撤回其異議之聲明；而前項期間，於第40
    條之1有反對陳述之情形，自聲明異議人受通知之日起算，
    強制執行法第39條第1項、第41條第1項前段、第3項前段、
    第4項分別定有明文。又強制執行程序中，債權人或債務人
    對於分配表聲明異議，其他債權人或債務人於分配期日未到
    場，執行法院未依聲明異議更正分配表，而將聲明異議狀送
    達其他債權人及債務人，其他債權人或債務人就聲明異議為
    反對陳述者，聲明異議人對反對陳述之其他債權人或債務人
    提起分配表異議之訴，應類推適用強制執行法第41條第4項
    規定，亦即聲明異議人對其他債權人或債務人提起異議之訴
    之10日期間，應自受執行法院通知有反對陳述之日起算，而
    非自分配期日起算（最高法院88年度臺抗字第191號裁定意
    旨參照）。經查，本院92年度執更字第5號債權人即本件上
    訴人甲○與債務人乙○○○（即本件被上訴人之一）、徐文
    從、丁○○間清償債務強制執行事件（下稱「系爭強制執行
    事件」），就坐落於臺北市○○區○○段2 小段469 之2 地
    號土地上之門牌號碼為臺北市大同區○○○路225 巷4 弄16
    號未辦保存登記建物（下稱「系爭建物」）於民國92年12月
    24日拍賣所得價金新臺幣（下同）103 萬元，製作分配表（
    下稱「系爭分配表」）訂於93年6 月23日實行分配，惟被上
    訴人即併案債權人丙○○○於分配期日1 日前之93年6 月1
    日對上訴人之執行費、債權原本、利息、分配金額等聲明異
    議，本院乃於同年月8 日檢送該聲明異議狀予上訴人表示意
    見，上訴人亦隨即於分配期日1 日前之93年6 月16日對丙○○○之執行費、債權原本、利息、分配金額等聲明異議，並
    反對丙○○○之異議，本院雖未將該聲明異議狀轉知併案債
    權人丙○○○，惟因丙○○○之前已對甲○之債權及分配金
    額等聲明異議，可推知丙○○○必反對甲○之前開異議，是
    上訴人雖於分配期日起10日後之同年7 月5 日始提起本件分
    配表異議之訴，並於同日向本院執行處為起訴之證明，業據
    本院調閱系爭強制執行事件全卷核閱明確，並有本件起訴狀
    之收件戳記足憑，惟因其未受本院通知有反對其異議之陳述
    ，揆諸前揭規定及說明，其提起分配表異議之訴之不變期間
    尚無從起算，是應認上訴人提起本件分配表異議之訴，仍屬
    合法，合先敘明。
乙、實體方面：
一、本件上訴人起訴主張：伊執本院89年度促字第8627號確定之
    支付命令，聲請強制執行系爭建物，詎被上訴人丙○○○以
    本院92年度票字第1284號准予如附表一所示之本票（下稱「
    系爭本票」）強制執行之確定裁定為執行名義聲請併案執行
    ，惟因系爭本票債權確屬不存在，且被上訴人丙○○○於臺
    灣臺北地方法院90年度執字第6878號強制執行乙○○○之子
    徐文從之財產時，亦提具600 萬元之債權參與分配，其中亦
    包括丙○○○於86年4 月23日匯予乙○○○之180 萬元，後
    經臺灣臺北地方法院90年度重訴字第1795號民事確定判決其
    抵押權應予塗銷，其債權亦被排除分配。又本件於89年即開
    始執行，被上訴人乙○○○之經濟狀況早為被上訴人丙○○○所明知，其於前債未受償分文之情況下，又再於92年5 月
    20日借予被上訴人乙○○○365 萬元，其債權顯屬虛構，不
    應任其併予分配受償。又縱被上訴人丙○○○對乙○○○之
    系爭本票債權存在，惟因系爭強制執行事件於92年12月24日
    拍賣系爭建物終結，被上訴人丙○○○遲至93年1 月13日始
    具狀聲請併案執行，依強制執行法第33條之規定，併案執行
    之債權亦應受該法第32條之拘束，僅得就債權人受償餘額清
    償，而本件已無餘額可供被上訴人丙○○○受償，丙○○○
    所受之分配金額自應予剔除而另行分配予上訴人。另縱被上
    訴人丙○○○得與上訴人併案受償，惟因本件債務人原為徐
    世浩，系爭建物亦原為其所有，其死亡後共有4 位繼承人，
    被上訴人徐黃金子僅係其中之一，而被上訴人丙○○○之執
    行名義僅及於被上訴人乙○○○一人，應僅得就乙○○○之
    1/4 部分257,500 元與其他債權人按比例分配受償等語。為
    此，(一)先位聲明：1.確認被上訴人丙○○○對被上訴人乙○○○系爭本票債權不存在。2.系爭分配表第3 次序所列之執
    行費分配金額21,170元暨第7 次序所列之債權分配金額
    295,946 元應予剔除，不准列入分配，並全部更正分配予上
    訴人。(二)第一備位聲明：1.確認被上訴人丙○○○之併案債
    權300 萬元，僅得就上訴人之受償餘額受償。2.系爭分配表
    第7 次序所列之債權分配金額295,946 元應更正為零，並全
    部分配予上訴人。(三)第二備位聲明：確認被上訴人丙○○○
    之併案債權300 萬元僅得就系爭強制執行事件執行所得金額
    中之257,500 元與其他債權人之債權額比例分配受償。
二、被上訴人則以：被上訴人丙○○○與乙○○○間確有系爭本
    票債權存在等語，資為抗辯。
三、本件原審對上訴人之請求，判決上訴人全部敗訴。上訴人全
    部聲明不服，除聲明廢棄原判決，並(一)先位聲明：1.確認被
    上訴人丙○○○對被上訴人乙○○○系爭本票債權不存在。
    2.系爭分配表第3 次序所列之執行費分配金額21,170元暨第
    7 次序所列之債權分配金額295,946 元應予剔除，不准列入
    分配，並全部更正分配予上訴人。(二)第一備位聲明：系爭分
    配表第7 次序所列之債權分配金額295,946 元應更正為零，
    並全部分配予上訴人。(三)第二備位聲明：確認被上訴人丙○○○之併案債權300 萬元僅得就系爭強制執行事件執行所得
    金額中之257,500 元與其他債權人之債權額比例分配受償。
    被上訴人則均聲明：請求駁回上訴。
四、按確認法律關係之訴，非原告有即受確認判決之法律上利益
    者，不得提起之，民事訴訟法第247條第1項前段定有明文；
    又民事訴訟法第247條所謂即受確認判決之法律上利益，係
    指因法律關係之存否不明確，致原告在私法上之地位有受侵
    害之危險，而此項危險得以對於被告之確認判決除去之者而
    言，故確認法律關係成立或不成立之訴，苟具備前開要件，
    即得謂有即受確認判決之法律上利益，縱其所求確認者為他
    人間之法律關係，亦非不得提起（最高法院42年臺上字第
    1031號判例參照）。本件上訴人主張被上訴人丙○○○對乙○○○並無系爭本票債權存在，惟被上訴人丙○○○卻持系
    爭本票向本院聲請裁定准予強制執行，經本院以92年度票字
    第1284號裁定准許，丙○○○並以該本票裁定為執行名義向
    本院聲請併案就系爭建物強制執行，經本院將該件併入系爭
    強制執行事件執行及製作分配表在案，顯然被上訴人丙○○○與乙○○○間就系爭本票債權法律關係之存否不明確，並
    致上訴人私法上之地位有受侵害之危險，而上訴人訴請確認
    系爭本票債權不存在，如經法院為系爭本票債權不存在之確
    認判決，則上訴人私法上地位受侵害之危險即得加以除去，
    是上訴人提起確認系爭本票債權不存在之訴，揆諸首揭判例
    意旨，應有即受確認判決之法律上利益，先予敘明。
五、兩造不爭執之事實：
  (一)上訴人以本院89年度促字第8627號確定之支付命令為執行名
    義，聲請強制執行系爭建物，經本院訂於92年12月24日拍賣
    ，由上訴人以103萬元拍定。
  (二)被上訴人丙○○○以本院92年度票字第1284號准予系爭本票
    強制執行之確定裁定為執行名義，聲請強制執行系爭建物，
    因系爭建物業經系爭強制執行事件執行中，其乃於93年1 月
    13日具狀聲請併案執行。
  (三)上訴人所執本院89年度促字第8627號確定之支付命令，其上
    所載之債務人雖包括徐世浩、丁○○、乙○○○及徐文從，
    惟因徐世浩早已於88年4 月16日死亡，上開支付命令未經合
    法送達予徐世浩，故本院民事庭於90年9 月26日以士院儀民
    林89促字第8627號通知書撤銷於89年6 月5 日所核發之支付
    命令確定證明書中關於債務人徐世浩部分，故上訴人於90年
    9月21日撤回對徐世浩部分之強制執行 。
  (四)徐世浩死亡後，共有乙○○○、徐天從、徐文從及徐千惠4
    位繼承人。
  (五)系爭建物所坐落之臺北市○○區○○段2 小段469 之2 地號
    土地為臺灣省農工企業股份有限公司所有，並出租予空軍戰
    術管制聯隊使用。
六、得心證之理由：
    本件上訴人主張被上訴人丙○○○與乙○○○間並無系爭本
    票債權債務關係存在，乙○○○簽發本票及借據予丙○○○
    ，係屬通謀虛偽意思表示，被上訴人間縱有系爭本票債權債
    務關係存在，因被上訴人丙○○○遲至系爭建物拍定後始具
    狀聲請併案執行，依強制執行法第32條及第33條之規定，亦
    僅得就上訴人受償餘額清償，又縱被上訴人丙○○○得與上
    訴人併案受償，因系爭建物原為徐世浩所有，徐世浩死亡後
    共有4位繼承人，被上訴人徐黃金子僅係其中之一，是被上
    訴人丙○○○僅得就拍賣系爭建物所得價金之1/4即257,500
    元與其他債權人按債權額比例分配受償等情，惟為被上訴人
    所否認，並以前揭情詞置辯。是本件主要爭點即為：(一)被上
    訴人丙○○○對乙○○○究有無系爭本票債權存在？(二)如被
    上訴人間確有系爭本票債權債務關係存在，被上訴人丙○○○是否僅得就上訴人受償餘額而受清償？(三)如被上訴人丙○○○得與上訴人併案受償，其是否僅得就拍賣系爭建物所得
    價金之1/4 即257,500 元與其他債權人按債權額比例分配受
    償？茲分述如下：
  (一)被上訴人丙○○○對乙○○○究有無系爭本票債權存在？
    按當事人主張有利於己之事實者，就其事實有舉證之責任，
    民事訴訟法第277條前段定有明文。次按主張法律關係存在
    之當事人，僅須就該法律關係發生所須具備之特別要件，負
    舉證之責任，至於他造主張有利於己之事實，應由他造舉證
    證明；第三人主張表意人與相對人通謀而為虛偽意思表示者
    ，該第三人應負舉證之責，最高法院亦分別著有48年臺上字
    第29、887號判例可資參照。是本件被上訴人丙○○○主張
    對系爭強制執行事件債務人即被上訴人乙○○○有系爭本票
    債權債務關係存在並聲請併案執行，自應由被上訴人丙○○○就系爭本票債權債務關係存在之事實負舉證之責，如被上
    訴人丙○○○已證明債權債務關係之存在，上訴人即應就該
    債權債務關係之意思合致係屬通謀虛偽意思表示負舉證之責
    。經查：
    1.被上訴人丙○○○主張其對乙○○○有系爭面額300萬元
      之本票債權存在，業據其提出系爭本票為證，並經被上訴
      人乙○○○自認在卷外，被上訴人丙○○○另就乙○○○
      簽發系爭本票之原因關係即用以清償向丙○○○之借款債
      務一節，提出誠泰銀行出具之丙○○○「存摺存款對帳單
      」1 份、乙○○○出具共借得228 萬元之借據10紙、丙○○○由高雄區中小企業銀行匯款180 萬元予乙○○○之「
      匯款委託書」影本、乙○○○收到180 萬元之匯入明細表
      各1 份為證。
    2.而觀諸卷附之10紙借據顯示，被上訴人乙○○○先後於87
      年11月30日、87年12月9 日、87年12月17日、87年12月24
      日、87年12月29日、88年4 月17日、88年5 月5 日、88年
      5 月6 日、88年6 月10日及88年6 月24日分別向丙○○○
      借款50萬元、50萬元、10萬元、20萬元、10萬元、20萬元
      、20萬元、11萬元、14萬元及23萬元，共計228 萬元，核
      與被上訴人丙○○○提出之誠泰銀行帳號000-00-000000-
      0 號，戶名丙○○○之存摺存款對帳單領出存款之日期及
      金額完全相符，且該10紙借據原本，有已陳舊呈黃色者、
      有用白紙者、有用畫有直線格紙者、有用淡紅色紙者書寫
      ，且用紙大小不一，故自形式上觀察，該10紙借據似非同
      一時間所書寫。
    3.上訴人雖主張該10紙借據係屬臨訟杜撰，惟上開借據先經
      本院囑請法務部調查局鑑定其上筆跡及印文有無可能係於
      87、88年間所製作？抑或係93年7 月以後所製作？經該局
      於94年1 月31日以調科貳字第0940 0048330號函復略以：
      「由於一般文件易受溫度、濕度、光照、日曬及空間流通
      情形等保存條件不定之影響而生變化，故難以精確認定其
      上之筆跡、印文係何時作成」等語；嗣再依上訴人聲請改
      囑請「財團法人臺灣經濟發展研究院工業發展研究所」鑑
      定，經該所歷經近8 個月，始於94年11月29日以（94）工
      研禧字第11007 號函復略以：「經本所多次檢測及觀察，
      最終因判斷資料之不足及複雜程度較高，致使直至目前為
      止，本所仍無法具體提具合理之鑑定結果」等語。此外，
      上訴人復無法提出其他積極佐證證明上開借據確屬被上訴
      人所臨訟製作，則其主張上情，即不足採信。至於上訴人
      所提出關於上開借據墨色、印泥及筆跡刻痕猶仍鮮明、借
      款均未載明清償日、丙○○○提款超過10萬元者均借予乙○○○、丙○○○借款予乙○○○卻不過問用途、乙○○○拒絕陳述所借資金流向、丙○○○之前從不向乙○○○
      催討等疑點，或業經鑑定機構表示無法鑑定在案，或屬被
      上訴人間契約自由約定之範疇，或屬個人之理財規劃，或
      因屬姊妹至親，基於信賴而認為無庸過問，並無不合理或
      悖於常情、法理之情形，本院自無從本於上訴人個人臆測
      之詞，即遽以為不利於被上訴人之認定。
    4.被上訴人丙○○○另於86年4 月23日匯入被上訴人乙○○○帳戶180 萬元，被上訴人丙○○○、乙○○○雖均陳稱
      該筆款項亦為雙方之借款，惟為上訴人所否認，並以前揭
      情詞置辯。經查：
      (1)經按證明應證事實之證據資料，並不以可直接單獨證明
        之直接證據為限。凡先綜合其他情狀，證明某事實，再
        由某事實為推理的證明應證事實，該證明某事實之間接
        證據，亦包括在內，最高法院86年度臺上字第611號判
        決即採此見解，可供參考。
      (2)上訴人前曾於90年間以被上訴人丙○○○及訴外人徐文
        從間設定之抵押權為通謀虛偽意思表示及其所擔保之債
        權不存在為由，向臺灣臺北地方法院提起塗銷抵押權登
        記之訴等事件（90年度重訴字第1795號確認抵押權不存
        在事件，下稱「另案」），訴訟中被上訴人丙○○○辯
        稱上開180 萬元匯款係徐文從委託乙○○○向伊所借，
        並由伊匯入乙○○○帳戶內等語，針對此一爭點，除為
        徐文從所是認外，並經被上訴人丙○○○提出上開匯款
        委託書影本、匯入明細表、徐文從所簽發之同額本票影
        本及本院90年度票字第3538號准許該本票強制執行之民
        事裁定影本為證，且經法院於91年3 月12日訊問證人丁○○時亦結證稱，徐文從於86年向丙○○○借貸180 萬
        元，並匯入乙○○○之帳戶等語，有上訴人所提出影印
        自另案卷內之匯款委託書、丙○○○聲明參與分配行使
        抵押權狀、他項權利證明書、本票、本票裁定及確定證
        明書、丙○○○92年2 月11日所提出之民事答辯狀、90
        年11月27日準備程序筆錄、90年12月25日準備程序筆錄
        、證人結文、91年3 月12日準備程序筆錄等為證，並經
        本院依職權調取另案判決節本核閱無訛。雖該另案與本
        件之當事人並不完全相同，訴訟標的亦非同一，惟兩案
        所據以判斷之前提爭點，均為被上訴人丙○○○匯入乙○○○帳戶內之180 萬元究為何一法律關係。而被上訴
        人丙○○○於另案中已主張該180 萬元係借予徐文從，
        而非乙○○○，嗣經充分辯論後之實體確定判決，亦未
        否認丙○○○與徐文從間有該180 萬元之借款債權債務
        關係存在。且被上訴人丙○○○復未能提出新訴訟資料
        ，足以推翻其於另案之主張，則本於禁反言及民事訴訟
        上之誠信原則，被上訴人丙○○○於本件訴訟，自不得
        為相反之主張。是被上訴人丙○○○嗣於本件訴訟中辯
        稱該180 萬元係借予乙○○○，而非徐文從等情，顯有
        違禁反言及民事訴訟上之誠信原則，委無足採。從而，
        原告主張被上訴人丙○○○與乙○○○間並無該180 萬
        元之借貸關係存在等語，即堪予認定。
    5.被上訴人辯稱乙○○○自86年起陸續向丙○○○借貸上開
      款項共408 萬元（計算式：180 萬+228萬=408萬），乙○○○除清償部分借款外，嗣於91年5 月20日依丙○○○之
      要求，就尚未清償之借款餘額，簽發以91年7 月15日為到
      期日面額各為300 萬元（即系爭本票）及65萬元之本票各
      一紙予丙○○○為憑，又因乙○○○屆期無力清償，乃於
      92年6 月10日與丙○○○簽訂債務抵償協議書，約定乙○○○將系爭建物之居住、使用權限讓與丙○○○，以抵償
      上開65萬元之本票債務，上開協議書並經民間公證人陳李
      聰公證在案，固據其提出本票影本2 紙及公證書、債務抵
      償協議書影本各1 份為證，惟因上開180 萬元匯款非屬被
      上訴人乙○○○向丙○○○所貸借之款項，故應自該300
      萬元本票債務中剔除，亦即被上訴人丙○○○就系爭本票
      ，對乙○○○僅有120 萬元本金及其利息之債權存在（計
      算式：300萬-180萬=120萬）。
    6.又被上訴人丙○○○聲請強制執行系爭建物，係以准予系
      爭本票強制執行之民事確定裁定為執行名義，而非以上開
      公證書，且被上訴人自始至終均主張系爭本票之原因關係
      為86年至88年間之借貸關係，而非91年5 月20日之借貸關
      係，被上訴人僅係於91年5 月20日會算結果，確認乙○○○尚有365 萬元迄未清償，乃簽發包括系爭本票在內之2
      紙本票予丙○○○，上開債務抵償協議書則為遷就上開本
      票之簽發日期便宜行事，未一一分項記載歷次之借款時間
      ，而將本票發票日記載為借款日，並不影響本院對系爭本
      票債權是否存在之判斷。是上訴人質疑上開債務抵償協議
      書上係載明被上訴人乙○○○於91年5 月20日向丙○○○
      借款365 萬元，與被上訴人所辯自86年至88年間陸續借貸
      之過程不符，且被上訴人於91年5 月20日並無任何金錢往
      來，顯見該債權不存在等語，亦屬誤會，而不足採。
    7.綜上所述，被上訴人丙○○○就系爭本票，對乙○○○僅
      有120 萬元本金及其利息之債權存在，已如前述，則系爭
      強制執行事件自僅能以該債權為基準計算被上訴人丙○○○得受分配之執行費及債權額。從而，上訴人先位聲明，
      於訴請確認被上訴人丙○○○對被上訴人乙○○○就本院
      92年度票字第1284號民事裁定如附表所示本票債權於超過
      120 萬元本金及其利息之部分不存在，並以存在之債權為
      基準，將系爭分配表更正如附表所示之範圍內，為有理由
      ，應予准許，逾此範圍之請求，為無理由，應予駁回。
  (二)被上訴人丙○○○是否僅得就上訴人受償餘額而 受清償？
    按「他債權人參與分配者，應於標的物拍賣、變賣終結或依
    法交債權人承受之日一日前，以書狀聲明之」、「逾前項期
    間聲明參與分配者，僅得就前項債權人受償餘額而受清償」
    、「對於已開始實施強制執行之債務人財產，他債權人再聲
    請強制執行者，已實施執行行為之效力，於為聲請時及於該
    他債權人，應合併其執行程序，並依前二條之規定辦理。」
    強制執行法第32條第1項、第2項前段、第33條分別定有明文
    。經查，系爭建物經本院訂於92年12月24日拍賣，由上訴人
    以103 萬元拍定，前已認定，而被上訴人丙○○○以本院92
    年度票字第1284號准予系爭本票強制執行之確定裁定為執行
    名義，先於92年6月10日具狀就本院91年度執字第20497號清
    償票款強制執行事件（強股承辦）聲明參與分配（嗣經改分
    93年度執字第808號強制執行事件），又於92年11月14 日具
    狀就系爭強制執行事件聲明參與分配，因其所提出之執行名
    義已附於本院91年度執字第20497號強制執行事件卷內，故
    經本院通知被上訴人丙○○○應向本院91年度執字第20497
    號強制執行事件聲請併案執行，被上訴人丙○○○乃於93年
    1月13日具狀向本院91年度執字第20497號強制執行事件聲請
    併入系爭強制執行事件執行等情，業據本院調取系爭強制執
    行事件全卷及本院93年度執字第808號強制執行事件全卷核
    閱無訛。顯見被上訴人丙○○○於系爭建物拍賣終結前之92
    年11月14日即已就系爭建物聲明參與分配，揆諸前揭規定，
    自得與系爭強制執行事件債權人即上訴人就拍賣系爭建物所
    得價金併案受償。上訴人主張被上訴人丙○○○遲至93年1
    月13日始具狀聲請就系爭建物併案執行，僅得就拍賣系爭建
    物所得價金分配餘額而受清償等語，容有誤會，洵不足採。
    從而，上訴人第一備位聲明，請求將系爭分配表第7 次序所
    列被上訴人丙○○○之債權分配金額295,946 元更正為零，
    並全部分配予上訴人，為無理由，應予駁回。
  (三)被上訴人丙○○○是否僅得就拍賣系爭建物所得價金之1/4
    即257,500元與其他債權人按債權額比例分配受償？
    1.系爭建物所坐落之臺北市○○區○○段2 小段469 之2 地
      號土地為臺灣省農工企業股份有限公司所有，並出租予空
      軍戰術管制聯隊，已如前述，且依附於本院89執字第
      15972 號強制執行事件卷內之國軍眷舍管理表記載，空軍
      總司令部於上開土地上興建國軍眷舍配住予楊壽頤，惟該
      眷舍於50年間因颱風水淹倒塌，空軍總司令部准許楊壽頤
      拆除就地重建，經楊壽頤向臺北市政府申請核撥國民住宅
      貸款及以自備款重建等情，是應認原有眷舍業已滅失，經
      楊壽頤原始出資起造系爭建物，而取得系爭建物之所有權
      ，並有權處分系爭建物。又楊壽頤嗣將系爭建物轉讓予徐
      世浩，徐世浩並長期居住使用系爭建物及繳納房屋稅，顯
      見徐世浩雖因系爭建物未辦保存登記，致無法辦理建物移
      轉登記而取得系爭建物之所有權，惟已實質取得系爭建物
      之事實上處分權，則徐世浩於88年4 月16日死亡後，即應
      由徐世浩之全體繼承人乙○○○、徐天從、徐文從、徐千
      惠四人繼承系爭建物之事實上處分權，臺灣高等法院92年
      度抗字第1264號裁定亦同此認定（債務人雖對該裁定提起
      再抗告，惟經最高法院以92年度臺抗字第286 號裁定駁回
      其再抗告而確定）。是上訴人主張系爭建物原為徐世浩所
      有，與事實不符，不足採信。
    2.又系爭強制執行事件之債務人兼乙○○○及徐文從之代理
      人丁○○於90 年11 月9 日本院民事執行處調查時到場陳
      稱，徐世浩之全體繼承人同意由乙○○○繼承系爭建物，
      並有向鄰長報備等語，上訴人並於同日到場針對債務人上
      開陳述未表示不同意見，並請求依法處理等語，亦有執行
      調查筆錄附於本院89執字第15972 號強制執行事件卷內可
      稽。又系爭強制執行事件債務人徐文從於92年11月20日本
      院民事執行處調查時到場雖表示債務人認為系爭建物為空
      軍的，而丁○○於90年11月9 日調查時所稱系爭建物由乙○○○繼承，是指其他繼承人同意由乙○○○擁有使用權
      等語，上訴人當場亦未表示不同意見，僅請求依法處理等
      語。足徵徐世浩之全體繼承人已將系爭建物之事實上處分
      權協議分割由乙○○○繼承，而由乙○○○取得系爭建物
      之事實上處分權甚明。是上訴人主張乙○○○就系爭建物
      僅繼承1/4權利等情，亦不足採。
    3.系爭強制執行事件既係拍賣乙○○○單獨取得事實上處分
      權之系爭建物，則被上訴人丙○○○以其對乙○○○之系
      爭本票裁定為執行名義併入系爭強制執行事件執行，自得
      就拍賣所得之全部價金103 萬元與其他債權人按債權額比
      例分配而受清償。
    4.況上訴人聲請系爭強制執行事件之執行名義即本院89年度
      促字第8627號確定之支付命令，並未合法送達予徐世浩，
      故該支付命令關於徐世浩部分並未確定，且上訴人已於90
      年9 月21日撤回對徐世浩部分之強制執行，已如前述，上
      訴人嗣雖於92年12月22日另以本院核發之89年度執字第
      12409 及12410 號債權憑證為執行名義聲請參與分配，惟
      89年度執字第12409 號債權憑證之債務人為姿筑有限公司
      、丁○○、徐文從、乙○○○，既非徐世浩，亦非徐世浩
      之全體繼承人，另89年度執字第12410 號債權憑證之債務
      人雖為徐世浩，惟該債權憑證係上訴人以本院89年度票字
      第2171號民事裁定為執行名義聲請強制執行因未足額受償
      所獲核發，且該民事裁定係作成於徐世浩88年4 月16日死
      亡後之89年7 月15日，顯然亦未合法送達予徐世浩，自不
      足以為有效之執行名義，是上訴人並無得對徐世浩財產強
      制執行之執行名義，其竟主張自己得就拍賣系爭建物所得
      全部受償，而被上訴人丙○○○卻僅得就拍賣系爭建物所
      得之1/4 受償，益見其主張前後矛盾。
    5.綜上所述，系爭建物原為楊壽頤所有，嗣由徐世浩受讓系
      爭建物之事實上處分權，徐世浩死亡後雖有4 位繼承人，
      惟因全體繼承人將系爭建物之事實上處分權協議分割由被
      上訴人徐黃金子繼承，而由其單獨取得系爭建物之事實上
      處分權，是被上訴人丙○○○自得就拍賣系爭建物所得之
      全部價金103 萬元與其他債權人按債權額比例分配而受清
      償。從而，上訴人第二備位聲明，請求確認被上訴人丙○○○之併案債權300 萬元僅得就系爭強制執行事件執行所
      得金額中之257,500 元與其他債權人之債權額比例分配受
      償，於法無據，為無理由，應予駁回。
七、本件判決基礎已臻明確，兩造其餘之攻擊防禦方法及訴訟資
    料經本院斟酌後，核與判決不生影響，無一一論述之必要，
    併予敘明。
據上論結，本件上訴為一部有理由、一部無理由，依民事訴訟法
第436 條之1 第3 項、第449 條第1 項、第450 條、第79條，判
決如主文。
中    華    民    國    95    年    2     月    14    日
                民事第二庭  審判長法  官  陳介源
                                  法  官  王本源
                                  法  官  張國勳
以上正本證明與原本無異。
本件當事人須以本判決適用法律顯有錯誤為上訴理由時，始得於
本判決送達後20日內向本院提出上訴狀，如已於本判決宣示後送
達前提起上訴者，應於判決送達後10日內補具上訴理由，（均按
他造當事人之人數附繕本），並經本院許可後方得上訴最高法院
。
中    華    民    國    95    年    2     月    20    日
                                  書記官  高郁婷
附表一：本票
┌────┬────┬────┬───────┐
│發 票 日│到 期 日│票據號碼│面額（新臺幣）│
├────┼────┼────┼───────┤
│91.05.20│91.07.15│ 066016 │   300萬元    │
└────┴────┴────┴───────┘


司法院資訊處製作；財團法人民間司法改革基金會備份。
